ACORDAO-COMPLETO-2528850

ACÓRDÃO 3068/2022 ATA 19/2022 - SEGUNDA CÂMARA

VISTOS, relatados e discutidos estes embargos de declaração opostos por José Galeno Diógenes Torquato contra o Acórdão 649/2020-TCU-Segunda Câmara, por meio do qual o Tribunal conheceu e negou provimento ao recurso de reconsideração interposto contra o Acórdão 4570/2021-TCU-Segunda Câmara que, por sua vez, julgou irregulares as contas do embargante, imputou-lhe débito e aplicou-lhe multa, em razão de irregularidades na execução do Convênio 01434/2009 (Siafi 718495) , firmado com o Município de São Miguel/RN para a realização do evento denominado "13ª Vaquejada de São Miguel",
ACORDAM os Ministros do Tribunal de Contas da União, reunidos em Sessão da Segunda Câmara, diante das razões expostas pelo Relator, em:
9.1. com fundamento nos arts. 32, inciso II, e 34 da Lei 8.443/1992, conhecer e acolher os presentes embargos de declaração, atribuindo-lhes efeito infringente, para dar provimento ao recurso de reconsideração objeto do Acórdão 649/2020-TCU-Segunda Câmara para:
9.1.1. julgar regulares com ressalva as contas de José Galeno Diógenes Torquato;
9.1.2. em consequência, tornar sem efeito o débito e a multa objetos dos itens 9.2 e 9.3 do Acórdão 4570/2021-TCU-Segunda Câmara;
9.2. dar ciência deste acórdão ao embargante e ao Ministério do Turismo.

Embargos de declaração em tomada de contas especial instaurada pelo Ministério do Turismo, em razão da não comprovação da regular aplicação dos recursos repassados por meio de convênio para a realização do evento festivo.

Segunda Câmara

Ministério do Turismo; Município de São Miguel/RN.

3. Embargante: José Galeno Diógenes Torquato (XXX.347.394-XX).

13.1. Ministros presentes: Augusto Nardes (na Presidência), Aroldo Cedraz e Bruno Dantas (Relator).
13.2. Ministros-Substitutos presentes: Marcos Bemquerer Costa e André Luís de Carvalho.

BRUNO DANTAS

Ministro Bruno Dantas.

Trata-se de embargos de declaração opostos por José Galeno Diógenes Torquato (peça 163) contra o Acórdão 649/2020-TCU-Segunda Câmara, por meio do qual o Tribunal conheceu e negou provimento ao recurso de reconsideração interposto contra o Acórdão 4570/2021-TCU-Segunda Câmara.
2.	A decisão original decorreu da tomada de contas especial instaurada pelo Ministério do Turismo (MTur) , em razão da não comprovação da regular aplicação dos recursos repassados pela União por meio do Convênio 01434/2009 (Siafi 718495) , firmado com o Município de São Miguel/RN, tendo por objeto a realização do evento denominado "13ª Vaquejada de São Miguel".
3.	Assim, constatadas irregularidades na execução física e financeira do referido convênio, esta Corte de Contas, por intermédio do Acórdão 4570/2021-TCU-Segunda Câmara, julgou irregulares as contas do embargante, imputou-lhe débito e aplicou-lhe multa.
4.	Antes mesmo de ser notificado acerca do teor do Acórdão 649/2020-TCU-Segunda Câmara (peça 166) , José Galeno Diógenes Torquato opôs os presentes embargos (peça 163) .	
5.	Nesta oportunidade, o embargante alega, em síntese, que a deliberação acerca do recurso de reconsideração estaria eivada de: i) contradição quanto ao reconhecimento da quitação do valor referente aos telões e apontamento da quantia como débito; ii) omissão na análise sobre a comprovação da realização das apresentações artísticas.
6.	Diante da pretensa relevância das questões aduzidas, o embargante finaliza o expediente com o seguinte pedido:
"Diante do exposto, conclui-se que há contradição e vícios no r. Acórdão embargado que desafiam saneamento por essa e. Segunda Câmara, na forma dos argumentos delineados acima, sendo certo que com o devido provimento dos embargos, inclusive com a possibilidade de se atribuir efeitos infringentes, faz-se necessário o reconhecimento da regularidade das contas prestadas pelo Embargante e a consequente comprovação do bom e regular uso dos recursos recebidos por meio do Convênio n. 01434/2009."
	É o relatório.

Lucas de Araújo Duarte (52385/OAB-DF), representando José Galeno Diógenes Torquato.

Procurador Rodrigo Medeiros de Lima.

TOMADA DE CONTAS ESPECIAL. NÃO COMPROVAÇÃO DA BOA E REGULAR APLICAÇÃO DOS RECURSOS PÚBLICOS. CITAÇÃO. CONTAS IRREGULARES. DÉBITO. MULTA. RECURSO DE RECONSIDERAÇÃO. NEGATIVA DE PROVIMENTO. EMBARGOS DE DECLARAÇÃO. ACOLHIMENTO. EFEITOS INFRINGENTES. PROVIMENTO DO RECURSO DE RECONSIDERAÇÃO. AFASTAMENTO DO DÉBITO E DA MULTA. CONTAS REGULARES COM RESSALVA. CIÊNCIA.

TOMADA DE CONTAS ESPECIAL (TCE)

Secretaria de Recursos (Serur); Secretaria de Controle Externo de Tomada de Contas Especial (SecexTCE).

Trata-se de embargos de declaração opostos por José Galeno Diógenes Torquato (peça 163) contra o Acórdão 649/2020-TCU-Segunda Câmara, por meio do qual o Tribunal conheceu e negou provimento ao recurso de reconsideração interposto contra o Acórdão 4570/2021-TCU-Segunda Câmara.
A decisão original decorreu da tomada de contas especial instaurada pelo Ministério do Turismo (MTur) , em razão da não comprovação da regular aplicação dos recursos repassados pela União por meio do Convênio 01434/2009 (Siafi 718495) , firmado com o Município de São Miguel/RN, tendo por objeto a realização do evento denominado "13ª Vaquejada de São Miguel".
Assim, constatadas irregularidades na execução física e financeira do referido convênio, esta Corte de Contas, por intermédio do Acórdão 4570/2021-TCU-Segunda Câmara, julgou irregulares as contas do embargante, imputou-lhe débito e aplicou-lhe multa.
Nesta oportunidade, o embargante alega que a deliberação recorrida estaria eivada de: i) contradição quanto ao reconhecimento da quitação do valor referente aos telões e apontamento da quantia como débito; ii) omissão na análise sobre a comprovação da realização das apresentações artísticas.
Satisfeitos os requisitos atinentes à espécie, os presentes embargos devem ser conhecidos, com fundamento nos arts. 32, inciso II, e 34 da Lei 8.443/1992.
Inicialmente, acerca da natureza dos embargos declaratórios, julgo relevante transcrever o seguinte excerto do elucidativo Acórdão 3339/2013-TCU-Primeira Câmara:
"A omissão para o acolhimento dos declaratórios é a que diz respeito à questão que deveria ter sido apreciada pelo colegiado, mas não o foi. Não constitui omissão ou contradição a adoção de entendimento diverso do preferido pela parte, segundo seus próprios critérios de justiça e de acordo com sua particular interpretação das leis e da jurisprudência. Não há falar em omissão quando o acórdão analisa todas as questões submetidas a exame e as decide com base em teses jurídicas, jurisprudência, interpretação de leis e análise dos fatos que são diversos dos que os jurisdicionados entendem como mais adequados.
 (...) a contradição deve estar contida nos termos do decisum atacado, este compreendido no âmbito desta Corte como o conjunto: Relatório, Voto e Acórdão. Não cabe alegação de contradição entre o acórdão embargado e 'doutrina', 'jurisprudência' ou mesmo 'comando legal'. A alegação é pertinente em recurso de reconsideração ou pedido de reexame, no qual o comando atacado é contrastado com a jurisprudência, a doutrina e o ordenamento jurídico. Entretanto, é descabida em embargos de declaração, cuja única finalidade é esclarecer ou integrar a decisão embargada, excepcionalmente modificando-a."
Dito isso, observo que, no concernente à execução física das apresentações artísticas, é possível considerar o conjunto probatório existente nos autos para reconhecer a omissão da decisão embargada e, por consequência, acolher os presentes embargos, dando-lhes efeitos infringentes. Explico.
O convênio em análise previa a realização das seguintes apresentações artísticas: i) Rita de Cássia Oliveira dos Reis; ii) Os Nonatos; iii) Cezão do Forró; iv) Anízio Jr.
Embora não se questione a realização do evento de forma ampla, a glosa das despesas relativas aos shows artísticos decorreu da ausência de comprovação da execução física, conforme ressalvas técnicas apontadas pelo Ministério do Turismo (peça 60) , abaixo transcritas: 
"O convenente encaminhou parte de uma cópia de um jornal (fl. 290) , porém só são aceitos exemplares completos, originais e de publicações de abrangência regional, estadual ou nacional. 
As fotografias encaminhadas nos CDs (fls. 171 e 290) não trazem elementos que permitam identificar as apresentações musicais."
De fato, as fotos apresentadas pelo responsável (peças 106 e 105) são insuficientes para concluir que todos os cantores e as bandas contratadas se apresentaram no evento. Todavia, mediante a análise conjunta dos elementos contidos nos autos, pode-se concluir pela regularidade da execução física dos shows.
Primeiro, cabe destacar o informe publicitário da 13ª Vaquejada (peça 128) , que não apenas anunciou a apresentação dos quatro shows contratados, no local e nas datas estabelecidas no plano de trabalho aprovado pelo concedente (peça 2) , como também atestou a vinculação do Ministério do Turismo.
Além disso, há nos autos declarações dos cantores Rita de Cássia Oliveira dos Reis, Izabel Lima de Alencar Nonato (Os Nonatos) , César Augusto Praxedes Fernandes (Cezão do Forró) e Anízio Marques de Souza Junior (Anízio Jr.) confirmando a apresentação no evento.
Embora o valor probatório de declarações de terceiros seja reduzido, entendo que, no caso em tela, tais elementos devem ser acolhidos no sentido de comprovar a execução física das apresentações artísticas, pois guardam estreita compatibilidade com as demais provas contidas no feito. 
Quanto ao aspecto financeiro desse grupo de despesas, a decisão embargada já havia acolhidos os argumentos apresentados em sede de recurso de reconsideração:
"13. Todavia, há de se dar razão ao recorrente em relação ao argumento de que, na época do convênio, não seria exigível recibos de pagamento aos artistas. 
14. Verifico que o ajuste em tela foi assinado em 4/12/2009 (peça 5) , antes, portanto da publicação da Portaria 73/2010 (em 4/10/2010) , que inseriu o § 2º no art. 17 na Portaria 153/2009, exigindo a apresentação dos comprovantes do efetivo pagamento de cachês a artistas e bandas ou a seus representantes exclusivos, com vistas a estabelecer o nexo de causalidade entre os recursos do convênio e as despesas por eles custeadas na realização das apresentações artísticas. Além disso, também não havia cláusulas no termo de convênio que impunham mencionada obrigação ao convenente. 
15. Nesse contexto, caso o recorrente tivesse logrado demonstrar a execução física dos shows, mesmo ausentes os comprovantes do efetivo recebimento do cachê pelos artistas, poder-se-ia colacionar a documentação constante dos autos a fim de verificar o nexo de causalidade no pagamento apenas por meio da empresa intermediadora. (ex vi do Acórdão 12192/2021-TCU-Primeira Câmara) ."
Destarte, considerando que o convênio foi assinado antes da Portaria MTur 73/2010, a partir da qual tornou-se obrigatória a comprovação do efetivo recebimento do cachê pelos artistas, poderia ser admitida, em relação ao pagamento de R$ 95.000,00 referente às apresentações artísticas, a composição do nexo de causalidade com os seguintes documentos constantes dos autos: 
i) plano de trabalho (peça 2) - etapa/fase 10: shows artísticos no valor de R$ 20.000,00;
ii) contrato 20091231 (peça 30) firmado com a empresa intermediária Antônio André Sobrinho - ME, CNPJ 12.741.062/0001-33, para a prestação de serviços profissionais artísticos;
iii) nota fiscal 399 (peça 31, p. 1) , relativa às apresentações artísticas;
v) recibo emitido pela empresa intermediária, com carimbo especificando a conta e o cheque, por meio do qual foram utilizados os recursos para o pagamento (peça 32) ;
vi) extrato bancário (peça 23, p. 1) .
Vale frisar que tal deslinde só é possível por se tratar de convênio celebrado antes da Portaria MTur 73/2010. Em razão da lacuna normativa existente no período, entendo que o nexo de causalidade poderá se dar, excepcionalmente, com os documentos que comprovem o pagamento à empresa contratada, sem necessidade de apresentar os recibos dos cachês, já que isso não era exigido do gestor à época. 
Friso que, a despeito da irregularidade relacionada à contratação indevida por inexigibilidade de licitação, que deve ser objeto de ressalva neste processo de contas, tal entendimento só é possível por terem sido verificadas a efetiva execução física do objeto conveniado e a inexistência de elementos que caracterizem superfaturamento dos cachês artísticos. 
Por outro lado, no tocante à execução física dos telões, não há contradição. O responsável informou, em suas alegações de defesa, que o valor relativo à locação de telões já teria sido devolvido ao Ministério do Turismo, uma vez que efetivamente não teve necessidade de contratação do item para realização da Vaquejada. 
O Acórdão 4570/2021-TCU-Segunda Câmara, mantido em sede recursal pelo Acórdão 649/2020-TCU-Segunda Câmara, já havia considerado tais créditos. Foi, portanto, imputado ao responsável débito proporcional à parcela federal relativa ao item "locação de telões", no valor de R$ 4.777,07 (8/2/2010) , que foi devidamente compensado pelas restituições ao concedente, nos valores de R$ 6.324,90 (27/7/2011) e R$ 445,00 (23/04/2010) .
Contudo, convém registrar que a tomada de contas especial é medida de exceção, somente deve ser instaurada quando esgotadas as medidas administrativas internas sem a obtenção do ressarcimento pretendido. Embora o item "locação de telões" não tenha sido executado, o valor do serviço foi devidamente restituído ainda na fase interna desta tomada de contas especial.
Nesse contexto, cabe acolher os presentes embargos de declaração, com efeitos infringentes, para dar provimento ao recurso de reconsideração, julgado pelo Acórdão 649/2020-TCU-Segunda Câmara, e afastar a condenação em débito promovida pelo Acórdão 4570/2021-TCU-Segunda Câmara, passando-se ao julgamento pela regularidade com ressalva das contas do responsável.
Ante o exposto, voto por que o Tribunal adote o Acórdão que ora submeto à deliberação deste Colegiado.
TCU, Sala das Sessões, em 14 de junho de 2022.
Ministro BRUNO DANTAS 
Relator